【裁判字號】    98,訴,597
【裁判日期】    990204
【裁判案由】    營業稅
【裁判全文】
高雄高等行政法院判決
                                       98年度訴字第597號
                                     99年1月21日辯論終結
原      告  桂宏企業股份有限公司
代  表  人  甲○○
訴訟代理人  乙○○  ○○
被      告  財政部臺灣省南區國稅局
代  表  人  丙○○  局長
訴訟代理人  丁○○
上列當事人間營業稅事件，原告不服財政部中華民國98年7月31
日台財訴字第09800244520號訴願決定，提起行政訴訟，本院判
決如下：
    主  文
訴願決定及原處分（復查決定含原核定處分）關於罰鍰部分均撤
銷。
原告其餘之訴駁回。
訴訟費用由被告負擔2分之1，餘由原告負擔。
    事實及理由
一、事實概要︰
    緣原告於民國91年7月1日至11月30日間進貨，涉嫌未依規定
    取得合法憑證，而取具非實際交易對象有限責任臺灣省第二
    資源回收物運銷合作社（下稱二資社）所開立之統一發票計
    48張，銷售額計新臺幣（下同）12,572,080元（未含稅），
    充作進項憑證，申報扣抵銷項稅額，經臺灣高等法院檢察署
    （下稱高檢署）查獲，通報被告審理違章成立，除核定追繳
    所扣抵營業稅款628,640元外，並依行為時稅捐稽徵法（下
    稱稅捐稽徵法）第44條規定，按其未依規定取得憑證，經查
    明認定之總額減除已逾核課期間之進貨金額3,289,292元後
    之進貨總額9,282,788元處5%罰鍰計464,139元。原告不服，
    申經復查，未獲變更，提起訴願，亦遭決定駁回，遂提起本
    件行政訴訟。
二、原告主張︰
（一）原告確有向訴外人洪展盛（原名洪欽煌）經營之廢鐵廠買
      入廢鐵，且貨款係依洪展盛之指示存入二資社設於彰化商
      業銀行（下稱彰銀）內湖分行帳戶，至於原告將貨款存入
      帳戶後，是否被人領走，有無再轉付其他二資社社員，實
      與原告無涉，原告並未領走該貨款，該資金也未回流至原
      告，焉能以貨款遭現金領現，即認為原告並未實際支付貨
      款與二資社。洪展盛是否具備二資社社員或司庫之資格，
      原告並無從得知，又縱使其為繼揚金屬有限公司（下稱繼
      揚公司）之負責人，亦不代表其非二資社司庫；但以其確
      有經營廢鐵回收廠並能依原告購買之廢鐵重量、金額且能
      交付二資社之發票向原告請款乙節，自足以讓交易對象之
      原告確信其有代表二資社為廢鐵買賣之地位，且原告給付
      之款項亦係以轉帳方式存入二資社之帳戶，原告自已善盡
      交易上應有之注意義務。
（二）原告購入廢鐵，均依發票上之金額給付貨款且匯入二資社
      帳戶，並無另給付0.2%手續費及0.6%人頭社員費與二資社
      或洪展盛，訴願決定所引原告會計陳昭蓉之證詞係就89年
      之前營運模式所為之說明，並非針對本案所為之證述。本
      件無論二資社或洪展盛均未另向原告收取其他費用，至於
      洪展盛是否有另給付費用與二資社，原告無從知悉，且與
      交易對象之原告無涉，應不能執以作為原告未依規定取得
      合法憑證之認定。且檢察官並未對於再生工廠（包括原告
      在內）予以起訴，至於訴外人吳招治等人是否有濫用二資
      社之制度、有無涉犯刑事責任，均屬其個人行為，應與交
      易對象無關，否則無異強求交易當事人有實質查核交易對
      象內部制度或授權之義務，當會影響交易秩序。
（三）原告於取得二資社發票同時即已繳納5%營業稅628,604元
      ，即令未依規定取得合法憑證，但國家稅收並未短少，應
      無逃漏營業稅之情事，被告認應追補營業稅628,604元，
      另需以5%計罰，無異原告需為1次交易行為繳納2次營業稅
      ，自非事理之平。退步言之，若認本件原告確有取得非實
      際交易對象所開立之憑證，但由於原告確有自洪展盛處進
      貨，且二資社之發票亦由洪展盛所交付，依97年1月17日
      修正之稅務違章案件減免處罰標準第2條第5款規定「營利
      事業取得非實際交易對象所開立之憑證，如經查明確有進
      貨事實及該項憑證確由實際銷貨之營利事業所交付，且實
      際銷貨之營利事業已依法處罰。」本件自無再對原告處罰
      鍰之情事。
（四）另參最高行政法院98年度判字第8號判決，該案與本件均
      為再生工廠取得非實際交易對象二資社所開立之統一發票
      充作進項憑證，並申報扣抵銷項稅額，且實際銷貨人已經
      財政部臺灣省南區國稅局依加值型及非加值型營業稅法（
      下稱營業稅法）第51條第1款規定課處罰鍰，故認再生工
      廠應有修正後稅捐稽徵法第44條但書之適用，本件被告自
      承實際銷貨人洪展盛確已遭財政部台北市國稅局（下稱台
      北市國稅局）課以罰鍰9,691,400元，而洪展盛被處罰鍰
      之銷貨違章事項與本件進貨違章事實係屬相同，且被告也
      承認原告確有進貨事實，統一發票也確由洪展盛通知二資
      社開立交付，是本件亦自有修正後稅捐稽徵法第44條但書
      之適用等語，並聲明求為判決撤銷訴願決定及原處分。
三、被告則以︰
（一）查二資社總經理吳招治等人均明知依二資社章程規定，設
      籍在臺灣省而實際從事資源回收運銷業務之非營利事業者
      之自然人，方得成為二資社之社員，且該社須依社員實際
      交貨轉售之事實，據實開立統一發票，非社員之買賣固不
      得由二資社代開統一發票，無交易事實時，尤不得開立不
      實之銷項統一發票，渠等竟共同意圖為自己或他人不法之
      利益，虛偽開立不實統一發票，交付原告等營業人充作進
      項憑證申報扣抵銷項稅額，經高檢署移送臺灣板橋地方法
      院檢察署（下稱板橋地檢署）偵查終結，以91年度偵字第
      21609號、92年度偵字第4869號至第4872號及第4874號起
      訴書提起公訴在案。
（二）次查(1)原告提示二資社開立之證明書，主張洪展盛為二資
      社之廢料收集站司庫，惟依二資社章程規定，設籍在臺灣
      省而實際從事資源回收運銷業務之非營利事業者之自然人
      ，方得成為二資社之社員，由社員共同組成運銷班，設運
      銷班長1人由合作社支薪；又按合作社法規定，僅非營利
      法人得為有限責任或保證責任合作社社員，而洪展盛為繼
      揚公司之代表人，且未列名於二資社之社員名冊，非屬二
      資社社員。又其未向二資社領取任何報酬，顯非二資社章
      程所稱之運銷班長（或稱司庫）。(2)據二資社內部電腦資
      料顯示，二資社以蔡宏生等7人名義充當洪展盛運銷班之
      成員，申報個人一時貿易所得，分散洪展盛銷售資源回收
      物之營業額；洪展盛於96年3月9日談話筆錄稱：並不認識
      蔡宏生等人；二資社職員林淑娟調查筆錄稱：二資社運銷
      班長洪展盛所屬運銷班成員悉數用吳招治提供之人頭社員
      ；二資社總經理吳招治及職員林淑娟調查筆錄稱：確有收
      取手續費0.2%、人頭社員費0.6%。綜上，足證蔡宏生等7
      人為二資社之人頭社員。(3)原告匯款至洪展盛所掌握之二
      資社設於彰銀內湖分行帳戶，而洪展盛無法提示有將貨款
      轉付其他二資社社員之證明，顯見系爭交易並非由二資社
      社員辦理共同運銷。
（三）洪展盛並非二資社社員，亦未領取二資社薪資報酬，並未
      參與共同運銷作業，渠雖經該社指定為運銷班班長，卻無
      與二資社社員共同運銷，而係運用吳招治所招募之人頭社
      員申報一時貿易所得，分散其個人之營業額，渠為實際從
      事資源回收業者，明知進、銷貨應取得實際交易對象之統
      一發票，方得以作為進、銷項憑證，據以向稅捐機關申報
      稅捐，且非二資社社員不能使用該社統一發票交付交易相
      對人，基於意圖為個人不法私利之概括犯意，自89年起，
      銷貨廢鐵等廢料予原告時，明知以二資社運銷班長名義從
      事營業銷售行為，係屬未依法向經濟部及財政部主管機關
      辦理營業登記及申報營業額行為，渠竟基於逃漏應納稅捐
      之故意，除依二資社代社員開立統一發票之規定，社員應
      負擔銷售額5%營業稅、0.2%手續費予二資社外，尚給付0.
      6%不等之人頭社員費予吳招治，以使用吳招治所招攬人頭
      社員，偽充作共同運銷之社員，分散其各該年度實際營業
      額，逃漏該年度營業稅及所得稅，吳招治收受人頭社員費
      後，即指示林淑娟，就其委託李雪惠等人所招攬之人頭社
      員中，以部分人頭偽充為渠共同運銷之社員，並依開立統
      一發票金額攤計予該等人頭社員，編造不實交易資料，據
      此填具一時貿易所得申報書向該管稽徵機關申報人頭社員
      一時貿易所得營業額，作為該社進項憑證及分散渠該年度
      實際營業額，以達逃漏稅之目的，足生損害於國家租稅權
      核課稅捐之正確性，經板橋地檢署檢察官偵查終結，以93
      年度偵字第8849號檢察官起訴書提起公訴在案。
（四）佐以原告實際負責人謝裕民93年4月16日調查筆錄所稱，
      原告開始使用二資社統一發票是吳招治跟我們說沒有問題
      ，會計師也沒有意見，以及廢鐵場交貨單價係依原告之牌
      價訂定等情，洪展盛既非二資社社員而為實際交易人，自
      不得以二資社之統一發票交付買受人，易言之，原告既非
      向二資社社員進貨，所取得二資社開立之統一發票充作進
      項憑證，自與營業稅法規定有間。
（五）參依最高行政法院87年7月份第1次庭長評事聯席會議決議
      略以：「．．．營業人雖有進貨事實，惟不依規定取得交
      易對象開立之進項憑證，而取得非交易對象開立之進項憑
      證，申報扣抵銷項稅額時，該項已申報扣抵之銷項營業稅
      額顯未依法繳納，仍應依營業稅法第19條第1項第1款規定
      ，就其取得不得扣抵憑證扣抵銷項稅額部分，追補該項不
      得扣抵之銷項稅款。又我國現行加值型營業稅係就各個銷
      售階段之加值額分別予以課稅之多階段銷售稅，各銷售階
      段之營業人皆為營業稅之納稅義務人。故該非交易對象之
      人是否已按其開立發票之金額報繳營業稅額，並不影響本
      件營業人補繳營業稅之義務。」意旨，本件被告以原告雖
      有進貨事實，惟未取得真正交易對象所開立之合法憑證，
      卻以非實際交易對象二資社所開立之統一發票充作進項憑
      證，申報扣抵銷項稅額，核有取得不得扣抵憑證並以該進
      項稅額扣抵銷項稅額情事。
（六）罰鍰部分：
      依二資社財物管理與運銷作業總論第5章第2節二4.規定：
      「運銷班將社員交易表、認購證或對方之收貨證明通知合
      作社，合作社與再生廠確認無誤後，由合作社據實開立銷
      貨發票向再生工廠請款。」惟原告業務經理涂憲忠於92年
      12月11日調查筆錄稱：「渠於廢鐵點交現場，負責驗收等
      第一線的工作．．．統計給付點收之數量，予二資社王慧
      如小姐作為開立發票之參考，然後王小姐就把發票寄給本
      公司會計部門。」及原告前任代表人謝裕民於同日調查筆
      錄亦稱：「二資社．．．完全依照我們傳真過去的資料開
      立發票。」顯見系爭統一發票並非實際供貨人洪展盛所交
      付，自無修正後稅捐稽徵法第44條但書規定免罰之適用。
      本件原告違章事證足堪認定，已如上述，有應注意並能注
      意而不注意之過失，自應受處行政罰等語，並聲明求為判
      決駁回原告之訴。
四、上開事實概要欄所載之事實，有板橋地檢署檢察官91年度偵
    字第21609號、92年度偵字第4869、4870、4871、4872、487
    4號、93年度偵字第8849號起訴書(第916-993頁）、調查筆
    錄（第586-622-4、000000000、000000000頁）、二資社社
    員名冊（第649-664頁）、人頭社員費付款紀錄（第576-579
    、525-531頁）、原告銷售額與稅額申報書（第9-14頁）及
    營業稅違章核定稅額繳款書附原處分卷可稽，應堪認定。本
    件兩造之爭點為：原告向訴外人洪展盛進貨，支付貨款並取
    得二資社統一發票，是否為合法憑證，被告所為前揭補稅之
    處分是否合法？原告得否依97年8月13日修正公布增訂稅捐
    稽徵法第44條但書規定免罰？
甲、本稅部分：
（一）按「在中華民國境內銷售貨物或勞務及進口貨物，均應依
      本法規定課徵加值型或非加值型之營業稅。」「營業人當
      期銷項稅額，扣減進項稅額後之餘額，為當期應納或溢付
      營業稅額。」「營業人左列進項稅額，不得扣抵銷項稅額
      ：一、購進之貨物或勞務未依規定取得並保存第33條所列
      之憑證者。」「營業人以進項稅額扣抵銷項稅額者，應具
      有載明其名稱、地址及統一編號之左列憑證：1、購買貨
      物或勞務時，所取得載有營業稅額之統一發票。」營業稅
      法第1條、第15條第1項、第19條第1項第1款及第33條第1
      款分別定有明文。再按「．．．營業人雖有進貨事實，惟
      不依規定取得交易對象開立之進項憑證，而取得非交易對
      象開立之進項憑證，申報扣抵銷項稅額時，該項已申報扣
      抵之銷項營業稅額顯未依法繳納，仍應依營業稅法第19條
      第1項第1款規定，就其取得不得扣抵憑證扣抵銷項稅額部
      分，追補該項不得扣抵之銷項稅款。又我國現行加值型營
      業稅係就各個銷售階段之加值額分別予以課稅之多階段銷
      售稅，各銷售階段之營業人皆為營業稅之納稅義務人，故
      該非交易對象之人是否已按其開立發票之金額報繳營業稅
      額，並不影響本件營業人補繳營業稅之義務。」復經最高
      行政法院87年7月份第1次庭長評事聯席會議決議在案。另
      「．．．附件：．．．會議結論：關於調查單位查獲營業
      人取得臺灣省廢棄物運銷合作社開立之統一發票作為進項
      憑證申報扣抵銷項稅額涉嫌違章案件，究應如何處理，案
      經與會單位充分討論，獲致結論如次：(一)如查明營業人確
      有向臺灣省廢棄物運銷合作社之社員購進廢棄物，並向該
      合作社支付貨款，其取得該合作社開立金額相符之統一發
      票作為進項憑證申報扣抵銷項稅額，於法尚無不合，應免
      依稅捐稽徵法第44條及營業稅法第19條或第51條第5款規
      定補稅處罰．．．。(二)如查明營業人雖有購進廢棄物之事
      實，惟未支付貨款予臺灣省廢棄物運銷合作社，其取得該
      社開立之統一發票作為進項憑證申報扣抵銷項稅額者，除
      進貨未取得實際銷貨人出具之憑證，依營業稅法第19條第
      1項第1款規定，應就其取得不得扣抵憑證而扣抵銷項稅額
      部分，追補稅款外，並應依稅捐稽徵法第44條規定處以行
      為罰。．．．。」「．．．全文內容：．．．關於廢棄物
      回收業者涉嫌買賣發票藉以逃漏稅案，由於廢棄物之回收
      ，多係透過個人到處收集後，再逐層集中交付再生工廠，
      其產業性質與一般貨物買賣殊有不同；而臺灣省廢棄物運
      銷合作社更具有促使廢棄物買賣進入加值型營業稅體系之
      功能．．．經本次會議協調，獲致結論如下：(一)依財政部
      86年3月18日台財稅字第861888061號函送同年3月3日研商
      『營業人取得廢棄物運銷合作社開立之統一發票涉嫌違章
      案件查核及執行相關事宜』會議紀錄之結論(一)『如查明營
      業人確有向臺灣省廢棄物運銷合作社之社員購進廢棄物，
      並向該合作社支付貨款，其取得該合作社開立金額相符之
      統一發票作為進項憑證申報扣抵銷項稅額，於法尚無不合
      ，應免依稅捐稽徵法第44條及營業稅法第19條或第51條第
      5款規定補稅處罰。』上開情形，如營業人係支付貨款與
      該合作社未具營利事業負責人身分之司庫，亦有適用。(二)
      臺灣省廢棄物運銷合作社之司庫如兼具其他營利事業負責
      人之身分，其交付再生工廠之廢棄物，除調查單位移送之
      筆錄及報告書外，若尚無其他具體事證證明確係該營利事
      業銷售與再生工廠者，基於前述廢棄物回收與一般貨物買
      賣性質確有不同之考量，宜認定係該社社員共同運銷之廢
      棄物，依一時貿易所得，歸課社員之綜合所得稅；而購進
      廢棄物之再生工廠，所取得該合作社開立金額相符之統一
      發票作為進項憑證申報扣抵銷項稅額部分，亦有前揭財政
      部86年3月18日之函送會議紀錄結論(一)之適用．．．。」
      亦經財政部86年3月18日台財稅字第861888061號函及87年
      7月14日台財稅字第871953090號函釋在案，該函釋為營業
      稅法之解釋性規則，其內容係闡明法規之原意，無違上開
      法律規定意旨，本院自得爰予援用。
（二）經查，原告向訴外人洪展盛購買廢鐵，並由二資社開立發
      票給原告作為進項憑證，洪展盛再以人頭社員分攤上開銷
      售額作為個人一時貿易所得，申報綜合所得稅乙節，有洪
      展盛96年3月9日在台北市國稅局談話紀錄（見原處分卷第
      346頁至347頁）可按，洪展盛所陳利用其運銷班人頭社員
      分散銷售廢棄物所得，並以向二資社繳交營業稅、手續費
      及人頭社員費方式，取得二資社提供發票等情，核與二資
      社總經理吳招治及該社出納林淑娟在高檢署接受調查時所
      述（詳見原處分卷第995至1008頁、第1015至1031頁所附
      調查筆錄）相符，並有二資社銷貨明細表（見原處分卷第
      626頁至第637頁）、二資社營業稅及手續費銀行對帳統計
      表、二資社銀行帳戶、新增運銷班明細表、社員名冊（見
      原處分卷第570頁至第585頁、第504頁至569頁、第499頁
      至500頁、第350頁至498頁）足佐，洵堪認定。
（三）原告雖主張洪展盛是否具備二資社社員及司庫（或稱運銷
      班長）資格，非原告所能得知，洪展盛既能依原告之需求
      銷貨予原告，並交付二資社發票向原告請款，並無不法等
      語。惟按「本法所稱合作社，謂依平等原則，在互助組織
      之基礎上，以共同經營方法謀社員經濟之利益與生活之改
      善，而其社員人數及股金總額均可變動之團體。」「合作
      社之種類及業務如左：．．．二、運銷合作社：經營產品
      之運銷業務。」「信用合作社、保險合作社，分別依信用
      合作社法、保險法之規定；其未規定者，依本法之規定。
      前項以外之合作社，除政府或公益團體委託代辦之業務外
      ，應受左列限制：．．．二、運銷合作社不得經營非社員
      產品。」合作社法第1條、第3條第1項第2款、第3條之1第
      1項、第2項第2款分別定有明文。又「本社以配合政府、
      民間垃圾減量、資源回收、廢棄物資源化之政策，辦理社
      員資源回收物共同運銷，以改進運銷技術，增進社員收益
      。」「本社社員以在本社業務區域內居住之人民，年滿20
      歲或未滿20歲而有行為能力，從事資源回收物回收之業者
      ，．．．。」「本社業務為辦理社員所回收之資源回收物
      共同運銷，包括金屬類、塑膠類、橡膠類、紙類、玻璃類
      、布類、羽毛類、其他可回收物，及中央或地方政府公告
      之資源回收物。前項業務所需之資源回收物，由各社員收
      集之。社員應將所收集之資源回收物交由所屬運銷班辦理
      共同運銷，並由運銷班記明種類、數量、交貨日期、稅捐
      資料及其他應記錄之事項，定期彙報合作社。」二資社章
      程第2條前段、第6條前段、第35條亦定有明文（見原處分
      卷第909頁至915頁）。則由上開合作社法及二資社章程規
      定可知，二資社屬資源回收物運銷合作社，其業務係以辦
      理其社員所收集之資源回收物之共同運銷，且依合作社法
      第3條之1第2項第2款規定二資社不得經營非社員所收集之
      資源回收物之共同運銷。又依該社報請目的事業主管機關
      內政部核備之「財務管理與運銷作業總論」（見原處分卷
      第915-1至第915-8頁）第5章第2節資源回收物共同運銷作
      業辦法第2大點規定，係由「社員」共同組成運銷班，設
      運銷班長1人，並由合作社支薪，社員將收集回收物送至
      運銷班後再銷售與再生廠，合作社據實開立統一發票向再
      生廠收款，扣除營業稅及手續費後之餘額，為應付供貨社
      員共同運銷貨款。職是，依前開作業總論及該社章程規定
      ，二資社係辦理社員共同運銷業務，應先有社員交貨、收
      集站轉售之事實，方可據以開立統一發票。則查，訴外人
      洪展盛並非二資社社員，有二資社社員名冊（見原處分卷
      第350頁至498頁）可佐，又其未向二資社領取任何報酬（
      見原處分卷第1098頁至第1100頁）；據二資社內部電腦資
      料顯示（見原處分卷第626頁至637頁），二資社以蔡宏生
      等7人名義充當洪展盛運銷班成員；此外，洪展盛於96年3
      月9日在台北市國稅局之談話紀錄陳稱其並不認識蔡宏生
      等人，其擔任二資社運銷班長期間實際是由拾獲廢棄物者
      將所欲銷售之廢棄物運送至台北市內湖區，由其直接付現
      金予實際拾獲廢棄物者，進貨時並無製作進貨帳，故無法
      提供進貨帳簿，待收購一定數量廢棄物後，由貨車直接運
      送至銷貨廠商（即原告），由原告直接測量總銷售重量，
      交付磅單後，再計算出實際銷售金額，由二資社代其依據
      磅單資料開立統一發票予廠商，廠商再直接匯款至二資社
      帳戶，另其擔任二資社運銷班長期間，係由二資社總社找
      社員擔任二資社所出售廢棄物之名目進貨人，其僅就二資
      社通知應繳社員款、代收發票營業稅及手續費等匯入二資
      社帳戶等語（見原處分卷第346頁、347頁）。則由洪展盛
      出售給原告之所得，均分攤給二資社之人頭社員作為一時
      貿易所得申報綜合所得稅乙節觀之，洪展盛收購資源回收
      物之來源顯非來自二資社社員，自無以二資社辦理共同運
      銷可言。又查，依原告前任代表人謝裕民91年12月11日接
      受高檢署檢察官訊問時稱各個廢鐵廠隨時都會將廢鐵載來
      賣給原告，原告約每星期累計1次磅單單價、數量、總金
      額傳真給二資社，由二資社據以開立發票（見原處分卷第
      622頁），這些廢鐵供貨商他們賣廢鐵是為了自己賣，祇
      是借用二資社發票（見原處分卷第622-1頁至622-2頁）等
      語，及其於93年4月16日接受高檢署調查時稱原告向廢鐵
      商購進之價格係按原告之牌價訂定等語（見原處分卷第10
      11頁）等語；核與原告業務經理涂憲忠於92年12月11日高
      檢署調查時稱其於廢鐵廠點交數量，負責驗收等第一線的
      工作．．．統計給付點收之數量，予二資社王慧如小姐作
      為開立發票之參考，然後王小姐就把發票寄給本公司會計
      部門等情相符。益證洪展盛擔任司庫之運銷班成員並未實
      際辦理共同運銷，而原告除取得二資社發票外，未曾與二
      資社有直接業務往來，則原告對其實際交易對象為洪展盛
      而非經由二資社共同運銷而來，祇要施以些微注意，即能
      發現，甚明。是洪展盛雖擔任二資社司庫，但其未具有二
      資社社員身分，自不得使用二資社統一發票，應可認定。
（四）再查廢棄物之回收，因涉及買賣交易，每一階段原均應依
      法課徵營業稅，惟廢棄物之交易與一般商品之交易不同，
      其部分廢棄物之來源為一般社會大眾或拾荒者，上開人士
      銷售廢棄物給回收廠商時，難以開立銷貨憑證給該回收廠
      商；又廢棄物回收廠商將廢棄物蒐集及分類整理後，再將
      可回收利用之各類廢棄物（如鐵、銅、鋁、紙、玻璃等）
      ，分別銷售給各該類再生工廠（如鋼鐵廠、紙廠、玻璃工
      廠等），作為其產品原料來源之一，如該廢棄物回收廠商
      未為公司或商號登記及未辦理營業登記，其銷售廢棄物時
      ，亦無法開立發票給再生工廠作為進項憑證。為解決一般
      民眾及拾荒者難以開立銷貨憑證及再生工廠無法取得進項
      憑證之問題，財政部乃以前引86年3月18日台財稅字第861
      888061號函釋規定，以透過合作社為社員辦理廢棄物共同
      運銷，並代表社員開立銷貨憑證予再生工廠，以申報營業
      成本及扣抵銷項稅額，其結果同時促使廢棄物買賣進入加
      值型營業稅體系，並維護稅制之完整。而財政部上開函釋
      意旨，其僅限於合作社之「個人社員」透過該合作社銷售
      廢棄物部分，免辦理營業登記，惟仍應依法課徵綜合所得
      稅，足見該函釋已將非合作社社員排除在外，亦即非社員
      不能依該函釋規定，以合作社共同運銷方式銷售廢棄物。
      又廢棄物回收廠商，其取得廢棄物之來源很多，如其來源
      為事業廢棄物（如工廠所生之下腳或其他可回收再利用之
      事業廢棄物），其產生廢棄物之公司或商號，銷售事業廢
      棄物給回收廠商時，並無不能開立銷貨憑證之問題，故該
      回收廠商亦可設立公司或商號，並辦理營業登記，即毋須
      再透過合作社以共同運銷之方式，將廢棄物銷售給再生工
      廠，同樣亦能達到合法營運，且不致發生逃漏稅捐之目的
      。綜上可知，財政部上開函釋規定，僅在促使未辦理公司
      或商號登記之回收廠商，以個人名義加入合作社為社員，
      並透過合作社為社員辦理廢棄物共同運銷，及代表社員開
      立銷貨憑證予再生工廠，以申報營業成本及扣抵銷項稅額
      ，藉此解決一般民眾及拾荒者難以開立銷貨憑證及再生工
      廠無法取得進項憑證之問題，並符合上開合作社法之規定
      。而財政部87年7月14日台財稅字第871953090號函檢送87
      年6月5日立法院協調會之會議紀錄，該會議結論第2點：
      「台灣省廢棄物運銷合作社之司庫如兼具其他營利事業負
      責人之身分，其交付再生工廠之廢棄物，除調查單位移送
      之筆錄及報告書外，若尚無其他具體事證證明確係該營利
      事業銷售與再生工廠者，基於前述廢棄物與一般貨物買賣
      性質確有不同之考量，宜認定係該社社員共同運銷之廢棄
      物，依一時貿易所得，歸課社員之綜合所得稅；．．．。
      」由該結論反面推之，如有具體事證證明確係該營利事業
      銷售與再生工廠者，縱使該營利事業負責人兼具合作社司
      庫即社員身分，亦不得透過合作社辦理廢棄物共同運銷，
      而無上開函釋之適用甚明。洪展盛雖名為二資社之司庫，
      但其並非二資社之社員，甚且透過人頭社員就其出售給原
      告之所得，分攤給人頭社員作為一時貿易所得申報綜合所
      得稅，尤其如前所述，原告購進系爭貨物主要是由洪展盛
      收購一定數量廢棄物後，由貨車直接運送給原告，由原告
      直接測量總銷售重量，顯然有別於合作社共同運銷之模式
      ，參以原告前任代表人於高檢署檢察官調查時亦自陳，供
      貨給原告之廢鐵商是為自己而銷售，祇是借用二資社發票
      等語（見原處分卷第622-1頁至622-2頁），由此交易過程
      ，足認原告與洪展盛交易時，非不能知悉其實際交易對象
      為洪展盛，而非二資社，然原告卻取具二資社開立之發票
      ，充作進項憑證並申報扣抵銷項稅額，依法自有未合。至
      於二資社開立系爭發票所取得之人頭社員費、手續費等是
      否由原告支付，並無礙依前揭事證已足認定原告應知其實
      際交易對象為洪展盛之事實，原告主張其向二資社司庫洪
      展盛購買廢鐵，由二資社開立發票給原告，於法並無不合
      ，若二資社有濫用制度，也不應歸責原告，原告並未支付
      人頭社員費或手續費給二資社或洪展盛，亦不知洪展盛與
      二資社之關係為何，被告不應對其補徵營業稅，否則無強
      求原告查核交易對象內部制度或授權機制云云，顯係卸責
      之詞，洵非可取。
（五）又我國現行加值型營業稅係就各個銷售階段之加值額分別
      予以課稅之多階段銷售稅，各銷售階段之營業人皆為營業
      稅之納稅義務人，故該非交易對象之人是否已按其開立發
      票之金額報繳營業稅額，並不影響本件營業人補繳營業稅
      之義務，原告雖有進貨事實，惟不依規定取得交易對象開
      立之進項憑證，而取得非交易對象二資社開立之進項憑證
      ，即不得扣抵銷項稅額，原告卻持以申報扣抵銷項稅額時
      ，該項已申報扣抵之銷項營業稅額顯未依法繳納，仍應依
      營業稅法第19條第1項第1款規定，就其取得不得扣抵憑證
      扣抵銷項稅額部分，追補該項不得扣抵之銷項稅款。原告
      主張其取得二資社發票時已繳納5%營業稅，若被告再對其
      補稅，等於1次交易行為繳納2次營業稅云云，顯係對營業
      稅稅制之誤解，亦非可採。從而，被告以原告91年7月1日
      至11月30日間進貨，未依規定取得合法憑證，而取具非實
      際交易對象二資社所開立之統一發票計48張，銷售額計12
      ,572,080元（未含稅），核定追繳原告所扣抵營業稅款62
      8,640元，揆諸前揭規定，並無不合。
乙、關於罰鍰部分：
（一）按「營利事業依法規定應給與他人憑證而未給與，應自他
      人取得憑證而未取得，或應保存憑證而未保存者，應就其
      未給與憑證、未取得憑證或未保存憑證，經查明認定之總
      額，處5%罰鍰。」固為稅捐稽徵法第44條所明定。惟上開
      規定業於97年8月13日修正公布，增訂但書規定：「但營
      利事業取得非實際交易對象所開立之憑證，如經查明確有
      進貨事實及該項憑證確由實際銷貨之營利事業所交付，且
      實際銷貨之營利事業已依法處罰者，免予處罰。」於同年
      月15日生效，因生效時本件尚未訴訟終結，且修正後條文
      對原告較為有利，依稅捐稽徵法第48條之3規定，應適用
      修正後之新法。
（二）經查，本件原告應注意實際交易對象為洪展盛，為原告所
      能注意，卻未注意，而取得非實際交易對象二資社開立之
      發票，則原告有違反稅捐稽徵法第44條前段未依規定取得
      進項憑證之違章行為，洵堪認定。惟查，原告有進貨之事
      實，且其實際交易對象洪展盛，就其銷售系爭廢鐵未依規
      定給予原告憑證乙事，業經台北市國稅局依稅捐稽徵法第
      44條前段予以處罰在案，為被告所是認，並有被告97年9
      月25日南區國稅法一字第0970072111號函、台北市國稅局
      97年10月7日財北國稅法一字第0970254674號函及處分書
      等可稽（見本院卷第40頁至41頁），依修正後稅捐稽徵法
      第44條但書規定，原告應免予處罰。
（三）惟被告認原告無修正後稅捐稽徵法第44條但書免罰規定之
      適用，無非以：依原告業務經理涂憲忠於92年12月11日調
      查筆錄稱：「渠於廢鐵點交現場，負責驗收等第一線的工
      作．．．統計給付點收之數量，予二資社王慧如小姐作為
      開立發票之參考，然後王小姐就把發票寄給本公司會計部
      門。」（見原處分卷第605頁）及原告前任代表人謝裕民
      於同日調查筆錄稱：「二資社．．．完全依照我們傳真過
      去的資料開立發票。」等語（見原處分卷第619頁），以
      及洪展盛亦稱系爭發票係二資社交付給原告（見原處分卷
      第347頁），暨原告會計陳昭蓉稱本件開立之發票均是原
      告與二資社講好，而吳招治祇要有人願意花錢買發票他就
      會開發票，根本不管有無此交易等語（見原處分卷第600
      頁、第597頁），可知系爭統一發票並非洪展盛交付給原
      告，故不合修正後稅捐稽徵法第44條但書規定之要件，固
      非無見。惟查，營利事業依規定應給與他人憑證而未給與
      ，應自他人取得憑證而未取得，或應保存憑證而未保存者
      ，不論故意過失，均應依稅捐稽徵法第44條前段規定處罰
      。至修正後同條但書則不分故意或過失而違章者，均在免
      罰之列。故在營利事業明知取得之進項憑證為非實際交易
      對象之第三人所開立之情形下，稅捐稽徵法第44條但書既
      未將之排除在免罰之外觀之，足見其免罰之精神係建構在
      該取得第三人開立憑證之營利事業有進貨事實之基礎上；
      既然稅捐稽徵機關已經掌握實際交易對象，並就該實際銷
      貨人未依法開立憑證之相對違章行為加以處罰，從而認為
      既然能夠勾稽進貨、銷貨與該未依規定開立憑證間之關係
      ，足以釐清該不實憑證所依附之進銷貨實況，進而確認營
      利事業不是在無進貨事實之狀況下，從事以第三人開立之
      發票扣抵銷項稅額之違章行為，因認在此種有進貨事實之
      型態下，如實際銷貨人已受處罰，即已足夠，故而特別對
      於相對之進貨營利事業給予免罰。因此，稅捐稽徵法第44
      條但書關於「如經查明確有進貨事實及該項憑證確由實際
      銷貨之營利事業所交付」之文字，應就全文之關聯意義，
      而非拘泥於同一文句內之片斷文字作最狹隘之解釋。上段
      法文之意義係植基於「能確定該不實憑證確是專供該次實
      際存在之交易所開立」之內涵上，至於是否由實際交易對
      象「親自」交付或委請非實際交易對象代為交付，並非所
      問，核均屬實際銷貨之營利事業為其銷貨而交付憑證之範
      疇。蓋既謂有進貨事實而未依規定取得進項憑證，相對而
      言，即表示實際交易對象未依規定開立憑證，則伴隨此項
      交易之憑證當然是由第三人所開立，則該不實憑證是否由
      實際銷貨人親自交付，即非立法者考慮應否免罰之重點。
      換言之，在營利事業明知其進貨所取得者為第三人開立憑
      證之情形下，若祇因該進項憑證是否由實際交易對象親自
      交付而異其處罰與否，顯非法之本意，從而自不應就「交
      付」乙節作最嚴格之解釋。本件原告確有進貨事實，而實
      際交易對象洪展盛銷售系爭廢鐵給原告，也確實是以系爭
      二資社發票作為原告之進貨憑證，彼此已可釐清，此外，
      洪展盛也因其未依規定給予原告憑證之違章行為受處罰，
      揆諸上開說明，原告自有修正後稅捐稽徵法第44條但書免
      罰之適用。被告主張適用稅捐稽徵法第44條但書免罰之要
      件之一，必須該不實憑證係由實際交易對象所交付為限，
      若係由開立發票之第三人所交付，不得免罰云云，並非可
      採。況且，二資社乃為解決拾荒業者無法開立發票問題所
      發展出之共同運銷制度，而由拾荒者充當社員而組成二資
      社，社員將蒐集而來之廢棄物交由二資社，再由二資社將
      廢棄物統一分類處理，賣給再生工廠，自再生工廠取得價
      金，並開立統一發票給再生工廠，供為再生工廠做為加值
      型營業稅之進項稅額憑證，而二資社自再生工廠取得之價
      金則扣除5%營業稅、管理費後，將餘款依社員交貨比例，
      直接發給社員，據此制度之運作，藉以一方面由二資社為
      社員辦理廢棄物之共同運銷作業，另一方面則由二資社出
      面解決開立銷售憑證之問題。故在此背景下，系爭統一發
      票非由洪展盛親自交付原告，而係由二資社交付，即非不
      可理解，嚴格言之，洪展盛委請二資社交付發票給原告，
      與洪展盛親自交付之情形，並無不同。至於洪展盛及二資
      社濫用上開制度，導致本件原告取得者為非實際交易業者
      二資社開立之發票，然此是否僅為原告不得持以扣抵銷項
      稅額之問題，並無礙本件該當修正後稅捐稽徵法第44條但
      書之要件。再者，非實際交易對象之第三人自己並無銷貨
      事實，其之所以願意提供自己的發票給他人充當銷貨憑證
      （另一方面供作進貨人之進貨憑證），衡諸常情，基於收
      取代價之誘因而開立者居多，至於他人間有無進貨事實，
      對該提供發票者而言，均屬販售發票之行為並無二致。被
      告並不否認原告有向洪展盛進貨之事實，則其復以本件開
      立之發票均是原告與二資社講好，而吳招治祇要有人願意
      花錢買發票他就會開發票，根本不管有無此交易乙節，爭
      執原告不符修正後稅捐稽徵法第44條但書免罰之要件，亦
      非可取。
五、綜上所述，原告關於本稅之主張並不可取。從而，被告以原
    告91年7月1日至11月30日間進貨，未依規定取得合法憑證，
    而取具非實際交易對象二資社所開立之統一發票計48張，銷
    售額計12,572,080元（未含稅），核定追繳原告所扣抵營業
    稅款628,640元，並無違誤。訴願決定就此部分予以維持，
    亦無不合。原告起訴意旨就此部分求為撤銷，為無理由，應
    予駁回。另被告認為原告無修正後稅捐稽徵法第44條但書免
    罰之適用，並非可取，其依同條前段處以原告未依規定取得
    憑證，按查明認定之總額減除已逾核課期間之進貨金額3,28
    9,292元後之進貨總額9,282,788元處5%罰鍰計464,139元，
    即有違誤。訴願決定就此部分未加糾正，亦有未洽。原告起
    訴意旨就此部分求為撤銷，為有理由，爰本院將訴願決定及
    原處分（復查決定含原核定處分）關於罰鍰部分均予撤銷，
    以資適法。又本件事證已臻明確，兩造其餘攻擊防禦方法，
    均核與判決結果不生影響，爰不逐一論述，附此敘明。
六、據上論結，本件原告之訴為一部有理由，一部無理由，依行
    政訴訟法第104條、民事訴訟法第79條，判決如主文。
中    華    民    國    99    年     2    月    4     日
             高雄高等行政法院第二庭
                         審判長法官  江  幸  垠
                               法官  吳  永  宋
                               法官  簡  慧  娟
以上正本係照原本作成。
如不服本判決，應於判決送達後20日內向本院提出上訴書狀，其
未表明上訴理由者，應於提起上訴後20日內向本院提出上訴理由
書（須按對造人數附繕本）；如於本判決宣示或公告後送達前提
起上訴者，應於判決送達後20日內補提上訴理由書（須附繕本）
。未表明上訴理由者，逕以裁定駁回。
中    華    民    國    99    年     2    月    4     日

                             書記官  涂  瓔  純

司法院資訊處製作；財團法人民間司法改革基金會備份。
